【裁判字號】    94,重訴,362
【裁判日期】    950919
【裁判案由】    清償借款
【裁判全文】
臺灣臺中地方法院民事判決  94年度重訴字第362號
原      告  合作金庫銀行股份有限公司
法定代理人  吳繁治
訴訟代理人  甲○○
訴訟代理人  戊○○
訴訟代理人  丁○○
被      告  乙○○
上列事人間清償借款事件，本院於９５年９月１９日言詞辯論終
結，判決如下：
    主    文
被告應給付原告新臺幣貳仟萬元，及自民國九十一年四月十二日
起至清償日止，按年息百分之五點七五計算之利息，並自民國九
十一年五月十三日起至清償日止，逾期在六個月以內者，按上開
利率百分之十，逾期超過六個月部分，按上開利率百分之二十計
算之違約金。
訴訟費用由被告負擔。
本判決於原告以新臺幣陸佰陸拾柒萬元供擔保後，得假執行。但
被告以新臺幣貳仟萬元為原告預供擔保後，得免為假執行。
    事實及理由
一、本件原告起訴主張：被告乙○○於民國８３年８月３１日邀
    同訴外人林明、林瑞昌、陳萬見為連帶保證人，向原告概括
    承受之原臺中縣神岡鄉農會借款新臺幣（下同）２仟萬元，
    約定利率按該農會基本放款利率加碼０．２５％，採機動利
    率計算（目前為年息５．７５％），屆期清償本息，遲延清
    償本金或利息時，除仍按上開利率計息外，另對逾期在六個
    月以內者，按上開利率百分之十，逾期在六個月以上者，其
    超過六個月部分，按上開利率百分之二十加計違約金，且借
    款喪失期限利益，視為全部到期。詎被告本息僅繳至９１年
    ４月１１日，自９１年５月１１日起即未依約繳息，迭經催
    討，均未獲置理，爰本於消費借貸之法律關係，請求判決如
    主文第１、２項所示，並陳明願供擔保，請准宣告假執行。
二、被告則以：(一)原告所提出借據上「乙○○」之簽名及印文，
    均係他人所偽造，被告並未在借據上簽名及蓋章；(二)被告不
    認識借據上之連帶保證人陳萬見、林瑞昌、林明等人，本件
    借款為訴外人林敏霖、林敏榮勾結原臺中縣神岡鄉農會放款
    人員及總幹事林金泗所冒貸，訴外人林敏霖、林敏榮於檢察
    官偵訊時，已自承利用人頭冒領，被告僅為該等人冒貸之不
    知情人頭而已，依農會法第３１條、第３２條規定，原告縱
    受有損害，應由訴外人林敏霖、林敏榮及原告相關職員負連
    帶損害賠償責任；(三)訴外人林金泗為原臺中縣神岡鄉農會總
    幹事，相當於「經理人」之身分，執行職務對原告而言，視
    為具有「代理人」之地位，其配合訴外人林敏霖、林敏榮等
    人冒貸，並將貸款交由訴外人林敏霖、林敏榮等人週轉使用
    ，依民法第２１７條及最高法院５４年臺上字２４３３號判
    例意旨，訴外人林金泗之行為，與本件原告所受損害之發生
    原因，應認為「與有過失」，被告自得請求法院准予免除給
    付義務等語置辯，請求駁回原告之訴，並陳明如受不利判決
    ，願供擔保，請准宣告免為假執行。
三、本件原告之法定代理人於訴訟繫屬已更變為吳繁治，有原告
    所提出之行政院金融監督管理委員會９５年５月１０日金管
    銀(二)字第０９５００２０４５５０號函影本一件在卷可稽，
    其聲明承受訴訟，核無不合，先予敘明。
四、本件被告受合法之通知，無正當理由，未於最後言詞辯論期
    日到場，經核無民事訴訟法第３８６條所列各款之情形，爰
    依原告之聲請，准由其一造辯論而為判決。
五、原告主張被告向原告概括承受之原臺中縣神岡鄉農會借款２
    仟萬元之事實，業據其提出存款印鑑卡、本票、約定書、借
    據、放款明細分類卡、放款支出傳票、轉帳收入傳票等件為
    證，惟為被告所否認，並以前詞置辦。經查，
  (一)本院依原告聲請，將存款印鑑卡、本票、約定書送請法務部
    調查局鑑定結果：甲類（即存款印鑑卡原本）、乙類（即本
    票原本）與丙類（即約定書原本）簽名（即乙○○）筆劃特
    徵相同，有該局調科貳字第０９５０００１４０１０號鑑定
    通知書一紙在卷可稽，而被告於９４年１０月１８日本院言
    詞辯論時自承：「（法官提示開戶印鑑卡是否你所簽？）是
    我親簽」，證人即本票及約定書上經辦丙○○於９５年７月
    １８日本院言詞辯論時亦到庭結證稱：「（法官提示卷附約
    定書、本票，問以：是否被告親自簽名？）原來的本票是她
    親自簽名的，展期的就不用她簽名，只需核對印章就好了。
    約定書是乙○○自己簽名的。」，足認上開存款印鑑卡、本
    票、約定書上「乙○○」簽名，均為被告所親簽。
  (二)被告雖抗辯其並未在借據上簽名及蓋章，惟約定書上「乙○
    ○」簽名為被告所親簽，已如前述，依約定書第１０條約定
    ：「凡持有貴會發給立約人之擔保物收據或保管證或立約人
    印鑑，前往貴會請求返還更換擔保物及其他有關文件者，均
    視為立約人之代理人，貴會得准予返還或更換之」，比對借
    據上「乙○○」印文與存款印鑑卡留存之「乙○○」印文相
    同，是被告縱未在借據上簽名及蓋章，因簽名及蓋章者持有
    被告印鑑，依約即為被告之代理人，有權代理被告展期，是
    被告抗辯借據上「乙○○」之簽名及印文，均係他人所偽造
    等語，不足採信。
  (三)按債權債務之主體，應以締結契約之當事人為準，故凡以自
    己名義與人結約為債務之負擔者，即對於債權人當然負契約
    上當事人應有之責任，至其實際享用債權金額之為何人，原
    非所問，不得以所借之款係供給他人使用為詞，對於債權人
    主張免責，有最高法院１８年上字第１６９０號、１９年上
    字第３８２號判例可參。被告既於本票、約定書上簽名，依
    約即為借款契約之借款人，其所貸得之款項，亦經原告概括
    承受之原臺中縣神岡鄉農會於８３年８月３１日將借款匯入
    被告設在該農會第５４１３─４號活期存款帳戶內，有原告
    所提出之存款印鑑卡、放款支出傳票、轉帳收入傳票等件在
    卷可憑，揆諸上開最高法院判例，被告對於原告當然負借款
    契約上借款人應有之責任，自不得於事後抗辯其為「人頭」
    、不認識連帶保證人、原告可依農會法第３１條、第３２條
    規定，向訴外人林  敏霖、林敏榮及原告相關職員請求連帶
    損害賠償責任，推卸借款人依約返還借款本息之義務。
六、又損害之發生或擴大，被害人與有過失者，法院得減輕賠償
    金額，或免除之。重大之損害原因，為債務人所不及知，而
    被害人不預促其注意或怠於避免或減少損害者，為與有過失
    ，民法第２１７條定有明文。而民法第２１７條第１項規定
    ，損害之發生或擴大，被害人與有過失者，法院得減輕賠償
    金額或免除之。此項規定之適用，原不以侵權行為之法定損
    害賠償請求權為限，即契約所定之損害賠償，除有反對之特
    約外，於計算賠償金額時亦難謂無其適用，亦有最高法院５
    ４年臺上字第２４３３號判例可參，惟依上開及最高法院判
    例意旨，其適用範圍應僅限於侵權行為、債務不履行，或其
    他法律規定所生之損害賠償之債，而不及於契約之給付義務
    。本件原告係本於消費借貸之契約關係，請求被告依約返還
    借款本息，並非主張被告因侵權行為或契約不履行之損害賠
    償責任，則被告以原告與有過失，應減免賠償責任，亦非可
    採。
七、綜上所述，被告為借款契約之借款人，對於原告當然負借款
    契約上借款人應有之責任。從而，原告基於消費借貸之法律
    關係，訴請被告給付原告２０００萬元，及自９４月１２日
    起至清償日止，按年息５．７５％計算之利息，並自９１年
    ５月１３日起至  清償日止，逾期在６個月以內者，按上開
    利率１０％，逾期超過６個月部分，按上開利率２０％計算
    之違約金，為有理由，應予准許。
八、兩造陳明願供擔保，請准為假執行及免為假執行，經核均無
    不合，爰各酌定相當擔保金額併准許之。
九、本件事證已明，兩造其餘攻擊防禦方法，經審酌結果核與本
    判決之結論無影響，爰不予以一一論述，併予敘明。
十、據上論結，本件原告之訴為有理由，依民事訴訟法第７８條
    、第３８５條第１項前段、第３９０條第２項，判決如主文
    。
中    華    民    國    95    年    9     月    19    日
                  民事第二庭    法  官  劉正中
正本係照原本作成。
如對本判決上訴，須於判決送達後20日內向本院提出上訴狀。
中    華    民    國    95    年    9     月    19    日
                                書記官  劉文永


司法院資訊處製作；財團法人民間司法改革基金會備份。
